臺灣屏東地方法院刑事判決　　　　　　　110年度訴字第450號
公　訴　人　臺灣屏東地方檢察署檢察官
被　　　告　彭昇增


　　　　　　彭傳釗


上列被告因違反廢棄物清理法案件，經檢察官提起公訴（110 年
度偵字第3716號、110 年度偵字第6088號），嗣被告於本院準備
程序中就被訴事實為有罪之陳述，經本院告知簡式審判程序之旨
，並聽取當事人之意見後，由本院合議庭裁定改由受命法官獨任
進行簡式審判程序，判決如下：
    主  文
彭昇增犯廢棄物清理法第四十六條第三款之非法清理廢棄物罪，
處有期徒刑陸月，如易科罰金，以新臺幣壹仟元折算壹日。緩刑
貳年，並應於本案判決確定後壹年內，向公庫支付新臺幣陸萬元
。
彭傳釗犯廢棄物清理法第四十六條第四款之非法清理廢棄物罪，
累犯，處有期徒陸月，如易科罰金，以新臺幣壹仟元折算壹日。
未扣案犯罪所得新臺幣貳萬元沒收，於全部或一部不能沒收或不
宜執行沒收時，追徵其價額。
    事  實
一、彭昇增與彭傳釗係父子，彭昇增係屏東縣○○市○○段000
    地號土地（下稱本案土地）之所有人，彭昇增明知未經主管
    機關許可，不得提供土地堆置廢棄物，竟基於違反廢棄物清
    理法之犯意，於民國109 年7 月間至110 年2 月間將本案土
    地提供彭傳釗堆置營建廢棄物。而彭傳釗明知從事廢棄物清
    除、處理業務，應向直轄市、縣（市）主管機關或中央主管
    機關委託之機關申請核發公民營廢棄物清除處理機構許可文
    件後，始得受託清除廢棄物業務，且其亦明知未依廢棄物清
    理法第41條第1 項規定領有廢棄物清除許可文件，竟仍基於
    違反廢棄物清理法之犯意，於109 年7 月間至110 年2 月間
    止，受委託以每車次新臺幣（下同）2,500 元至4,000 元，
    共2 萬元之代價，代為清除營建廢棄物，而於上揭期間內，
    將6 車次之營建廢棄物堆置於本案土地，嗣經屏東縣政府環
    境保護局接獲民眾陳情前往稽查，始查悉上情。
二、案經屏東縣政府環境保護局報告臺灣屏東地方檢察署檢察官
    偵查起訴。
    理  由
一、本案被告彭昇增、彭傳釗所犯之罪，均係死刑、無期徒刑、
    最輕本刑為3 年以上有期徒刑以外之罪，且非高等法院管轄
    第一審案件，被告於本院準備程序中，先就被訴事實為有罪
    之陳述，經告知簡式審判程序之旨，並聽取檢察官及被告之
    意見後，本院合議庭裁定由受命法官進行簡式審判程序，是
    本案之證據調查，依刑事訴訟法第273 條之2 規定，不受同
    法第159 條第1 項、第161 條之2 、第161 條之3 、第163
    條之1 及第164 條至第170 條規定之限制，合先敘明。
二、訊據被告2 人就上揭事實於偵查中、本院準備程序及審理時
    均坦承不諱，並有屏東縣政府環境保護局環保報案中心陳情
    案件處理電腦管制單、110 年2 月4 日現場蒐證照片等在卷
    可佐（見他卷第7 至13頁），基上，堪認被告2 人上開任意
    性自白均核與客觀事實相符，堪以採信。是本案事證明確，
    被告2人上開犯行洵堪認定，應依法論科。
三、論罪科刑：
㈠、按廢棄物清理法第46條第4 款規定之犯罪構成要件行為，有
    「貯存」、「清除」及「處理」三者，其中「貯存」指一般
    廢棄物於回收、清除、處理前，放置於特定地點或貯存容器
    、設施內之行為。「清除」則包括收集、清運（以人力、清
    運機具將一般廢棄物自產生源運輸至處理場【廠】之行為）
    及轉運（指以清運機具將一般廢棄物自產生源運輸至轉運設
    施或自轉運設施運輸至中間處理或最終處置設施之行為）。
    「處理」則包含：①中間處理：指一般廢棄物在最終處置或
    再利用前，以物理、化學、生物、熱處理、堆肥或其他處理
    方法，變更其物理、化學、生物特性或成分，達成分離、中
    和、減量、減積、去毒、無害化或安定之行為；②最終處置
    ：指將一般廢棄物以安定掩埋、衛生掩埋、封閉掩埋或海洋
    棄置之行為；③再利用：指將一般廢棄物經物理、化學或生
    物等程序後做為材料、燃料、肥料、飼料、填料、土壤改良
    或其他經中央主管機關會商中央目的事業主管機關認定之用
    途行為；④能源回收：指一般廢棄物具有生質能、直接利用
    或經處理產生能源特性，供進行再生能源利用之行為，有行
    政院環境保護署發布之「一般廢棄物回收清除處理辦法」可
    資參酌，此可作為「貯存」、「清除」及「處理」之定義（
    最高法院100 年度台上字第6522號判決、93年度台上字第
    2401號判決意旨參照）。又行為人未領有廢棄物處理許可文
    件，擅自將事業廢棄物傾倒於偏僻處所，係屬違法處置事業
    廢棄物之行為，此行為態樣自不可能符合該標準就「處理」
    所為之定義性說明。然行為人上開違法處置行為，核其犯意
    應係對事業廢棄物為「最終處置」，自應論以廢棄物清理法
    第46條第4 款之未領有廢棄物處理許可文件，從事廢棄物處
    理罪（最高法院100 年度台上字第4263號判決意旨參照）。
    再按廢棄物清理法第46條第3 款規定之未經許可提供土地堆
    置廢棄物罪所欲規範者，應係未經主管機關許可而提供土地
    堆置廢棄物之行為，係以提供土地者為處罰對象；為改善環
    境衛生，維護國民健康，避免造成污染，固不側重於行為人
    對該土地是否有所有權、是否有權使用，亦不問提供之土地
    係供自己或他人堆置廢棄物，然仍當以行為人對於所提供之
    土地具有管領之事實為其前提。亦即凡以自己所有之土地，
    或有權使用（如借用、租用等）、無權占用之他人土地，以
    供自己或他人堆置廢棄物之行為，均有上開條款之適用。若
    與所提供堆置廢棄物之土地無任何管領關係，例如將廢棄物
    任意棄置於公有道路、河川、山坡等，除其所為另構成其他
    違反廢棄物清理法規範之罪責，而應依各該罪責論處者外，
    尚難以提供土地堆置廢棄物之罪論之（最高法院106 年度台
    上字第1739號判決意旨參照）。
㈡、核被告彭傳釗所為，係犯廢棄物清理法第46條第4 款之非法
    清理廢棄物罪；被告彭昇增所為，係犯廢棄物清理法第46條
    第3 款之非法清理廢棄物罪。又集合犯乃其犯罪構成要件中
    ，本就預定有多數同種類之行為將反覆實行，立法者以此種
    本質上具有複數行為，反覆實行之犯罪，歸類為集合犯，特
    別規定為一個獨立之犯罪類型，例如收集犯、常業犯等。廢
    棄物清理法第46條第4 款前段之非法清理廢棄物罪，係以未
    依同法第41條第1 項規定領有廢棄物清除、處理許可文件從
    事貯存、清除廢棄物者為犯罪主體，再依該第41條第1 項前
    段以觀，可知立法者顯然已預定廢棄物之清除、處理行為通
    常具有反覆實行之性質。是本罪之成立，本質上即具有反覆
    性，而為集合犯（最高法院104 年5 月26日第九次刑事庭會
    議決議參照）。而第46條第3 款之非法提供土地回填、堆置
    廢棄物者，屬非法清除廢棄物之範疇，本質上具有反覆多次
    實行之特性，屬集合犯（最高法院107 年度台上字第4808號
    刑事判決意旨參照）。則被告2 人自109 年7 月間至110 年
    2 月間止，由被告彭昇增將本案土地提供予其子即被告彭傳
    釗反覆從事廢棄物之清除、處理行為，均為集合犯，各僅論
    以一罪。
㈢、刑之加重、減輕
  ⒈累犯
    被告彭傳釗前因違反毒品危害防制條例等案件，分別經⑴臺
    灣高雄地方法院以101 年度訴字第798 號判決有期徒刑3 年
    6 月，上訴後經臺灣高等法院高雄分院以102 年度上訴字第
    283 號判決駁回上訴，上訴後復經最高法院以102 年度台上
    字第4171號判決確定；⑵臺灣新北地方法院以101 年度訴緝
    字第8 號判決有期徒刑7 月、4 月，應執行有期徒刑9 月確
    定；⑶臺灣新北地方法院以99年度訴字第2378號判決有期徒
    刑8 月、3 月，應執行有期徒刑10月確定。上開5 案嗣經經
    臺灣高等法院高雄分院以103 年度聲字第421 號裁定定應執
    行有期徒刑4 年6 月確定，於104 年8 月31日假釋出監，並
    付保護管束，迄於106 年3 月6 日保護管束期滿，假釋未經
    撤銷，視為執行完畢等情，有其臺灣高等法院被告前案紀錄
    表附卷可參（見本院卷第19至28頁），其於徒刑執行完畢後
    ，5 年以內故意再犯本案有期徒刑以上之罪，為累犯，惟考
    量被告彭傳釗所犯上開之罪與本案罪質尚屬不同，又斟酌被
    告彭傳釗於偵查、本院準備程序及審理時均坦承犯行之犯後
    態度，且已將土地回復原狀，認若予加重最低本刑，即致生
    被告彭傳釗所受刑罰超過其所應負之罪責之罪刑不相當情事
    ，參酌司法院大法官釋字第775 號解釋意旨，爰不予加重其
    最低本刑。
  ⒉刑法第59條
    按廢棄物清理法第46條第3 、4 款之罪之法定刑為「1 年以
    上5 年以下有期徒刑，得併科新臺幣1 千5 百萬元以下罰金
    」，然同為該條款之罪，其原因、動機不一，犯罪情節未必
    盡同，所造成危害社會之程度亦屬有異，法律科處此類犯罪
    ，所設之法定最低本刑卻同為必須監禁之1 年以上有期徒刑
    ，不可謂不重。於此情形，自非不可依客觀之犯行與主觀之
    惡性二者加以考量其情狀，是否有可憫恕之處，適用刑法第
    59條之規定酌量減輕其刑，期使個案裁判之量刑，能斟酌至
    當，符合比例原則。查被告彭傳釗協助載運廢棄物，其所負
    責清理廢棄物之數量非鉅；被告彭昇增係提供其土地予其子
    即被告彭傳釗堆置，其堆置數量亦非鉅，又被告彭傳釗、彭
    昇增犯後均能坦認犯行，並已將本案土地回復原狀，其等2
    人參與本案犯罪情節、所為造成之社會整體危害程度均較輕
    微，本院認若處以法定最輕本刑即有期徒刑1 年，尚有情輕
    法重之虞，在客觀上足以引起一般之同情，爰均依刑法第59
    條之規定，就被告彭傳釗、彭昇增犯上開犯行，均酌量減輕
    其刑。
四、爰審酌被告彭傳釗明知其未經主管機關許可，及未依法領有
    廢棄物清除、處理許可文件，竟仍為一己之利載運、清除及
    處理本案廢棄物，被告彭昇增亦明知上情，仍提供土地堆置
    廢棄物，影響環境整潔及衛生，所為實有不該；惟念其等犯
    後均始終坦承犯行之態度，且被告2 人前均無違反廢棄物清
    理法或危害環境之相關前案紀錄，有臺灣高等法院被告前案
    紀錄表可佐，又被告2 人已將本案傾倒之廢棄物清除完畢，
    業據被告2 人供述在卷（見本院卷第175 頁），復有現場照
    片6 紙在卷可憑，暨考量被告2 人本案犯罪動機、目的、手
    段及參與之情節，兼衡被告彭傳釗自述國中畢業之教育程度
    、經濟狀況勉持、已婚、育有1 女之家庭生活狀況；被告彭
    昇增自述為國中畢業之教育程度、經濟狀況勉持、已婚、2
    名子女之家庭生活狀況（見本院卷第56頁）等一切情狀，分
    別量處如主文所示之刑，並就被告彭傳釗、彭昇所犯部分，
    諭知如易科罰金之折算標準。
五、被告彭昇增未曾因故意犯罪受有期徒刑以上刑之宣告，有臺
    灣高等法院被告前案紀錄表在卷可佐，茲念被告彭昇增因一
    時失慮而觸法，犯後均始終坦承犯行，已有悔意，其經此偵
    審及科刑程序，應知所警惕，信無再犯之虞，本院因認被告
    彭昇增所宣告之刑均以暫不執行為適當，爰併宣告如主文所
    示之緩刑期間。又為促使被告彭昇增日後重視法律規範秩序
    ，本院認應課予被告一定條件之緩刑負擔，令其能從中深切
    記取教訓以警惕自省，爰併依刑法第74條第2 項第4 款規定
    ，命被告彭昇增應於本判決確定後1 年內向公庫支付如主文
    所示之金額，以兼顧公允，並啟自新。上開命被告彭昇增應
    向國庫支付6 萬元之緩刑負擔，依刑法第74條第4 項規定，
    得為民事強制執行名義。另依刑法第75條之1 第1 項第4 款
    規定，違反上開緩刑負擔情節重大，足認原宣告之緩刑難收
    其預期效果，而有執行刑罰之必要者，得撤銷緩刑之宣告，
    附此敘明。
六、沒收：
㈠、按犯罪所得，屬於犯罪行為人者，沒收之，前條犯罪所得前
    二項之沒收，於全部或一部不能沒收或不宜執行沒收時，追
    徵其價額，刑法第38條之1 第1 項前段及第3 項定有明文。
    為避免被告因犯罪而坐享犯罪所得，顯失公平正義，而無法
    預防犯罪，且為遏阻犯罪誘因，並落實「任何人都不得保有
    犯罪所得」之普世基本法律原則，刑法第38條之1 已明文規
    範犯罪利得之沒收，期澈底剝奪不法利得，以杜絕犯罪誘因
    。關於犯罪所得之範圍，依該條第4 項規定，包括違法行為
    所得、其變得之物或財產上利益及其孳息。再參照新修正刑
    法第38條之1 立法理由所載稱：「依實務多數見解，基於澈
    底剝奪犯罪所得，以根絕犯罪誘因之意旨，不問成本、利潤
    ，均應沒收」等旨，新修正刑法之立法意旨明顯不採淨利原
    則，於犯罪所得之計算，自不應扣除成本（最高法院109 年
    台上字第465 號判決意旨參照）。
㈡、經查，被告彭傳釗以載一趟2,500 元至4,000 元，總共6 趟
    ，共2 萬元之代價，清除、處理前揭一般事業廢棄物，業據
    被告彭傳釗於警詢中及本院審理時供承明確（見本院卷第46
    頁），則被告彭傳釗清理前揭廢棄物所收取未扣案之20,000
    元，自係被告彭傳釗因犯本案非法清除廢棄物罪所獲取之財
    物，乃屬被告彭傳釗之犯罪所得，爰依上揭規定宣告沒收，
    並於全部或一部不能沒收或不宜執行沒收時，追徵其價額。
    至於被告彭傳釗為實現本案非法清除廢棄物罪，而給付予下
    游業者諸如載運等工資費用，仍屬其非法清除廢棄物犯罪手
    段之一部，被告彭傳釗就此部分縱有支出，仍應評價為犯罪
    之成本，而無從自上開應沒收之未扣案犯罪所得20,000元中
    扣除，附此敘明。
據上論斷，應依刑事訴訟法第273 條之1 第1 項、第299 條第1
項前段，廢棄物清理法第46條第3 款、第4 款，刑法第11條前段
、第74條第1 項第1 款、第2 項第4 款、第38條之1 第1 項前段
、第3 項，判決如主文。
本案經檢察官黃薇潔提起公訴，檢察官吳政洋到庭執行職務。
中    華    民    國   110    年    10    月    7     日
                  刑事第五庭    法  官  程耀樑
以上正本證明與原本無異。
如不服本判決應於收受判決後20日內向本院提出上訴書狀，並應
敘述具體理由；其未敘述上訴理由者，應於上訴期間屆滿後20日
內向本院補提理由書（均須按他造當事人之人數附繕本）「切勿
逕送上級法院」。
中    華    民    國   110    年    10    月    8     日
                                書記官  沈君融
附錄論罪科刑法條：
廢棄物清理法第46條
有下列情形之一者，處1 年以上5 年以下有期徒刑，得併科新臺
幣1,500萬元以下罰金：
一、任意棄置有害事業廢棄物。
二、事業負責人或相關人員未依本法規定之方式貯存、清除、處
    理或再利用廢棄物，致污染環境。
三、未經主管機關許可，提供土地回填、堆置廢棄物。
四、未依第41條第1 項規定領有廢棄物清除、處理許可文件，從
    事廢棄物貯存、清除、處理，或未依廢棄物清除、處理許可
    文件內容貯存、清除、處理廢棄物。
五、執行機關之人員委託未取得許可文件之業者，清除、處理一
    般廢棄物者；或明知受託人非法清除、處理而仍委託。
六、公民營廢棄物處理機構負責人或相關人員、或執行機關之人
    員未處理廢棄物，開具虛偽證明。